【裁判字號】    98,訴,930
【裁判日期】    981214
【裁判案由】    賠償給付
【裁判全文】
臺北高等行政法院裁定
                                      98年度訴字第930號
原      告  甲○○
被      告  臺北市大安區公所
代  表  人  乙○○（區長）
訴訟代理人  劉志忠律師
上列當事人間賠償給付事件，原告提起行政訴訟，本院裁定如下
：
    主  文
原告之訴駁回。
訴訟費用由原告負擔。
    理  由
一、按「行政訴訟以保障人民權益，確保國家行政權之合法行使
    ，增進司法功能為宗旨。」、「公法上之爭議，除法律別有
    規定外，得依本法提起行政訴訟。」、「前條所稱之行政訴
    訟，指撤銷訴訟、確認訴訟及給付訴訟。」、「（第1項）
    人民因中央或地方機關之違法行政處分，認為損害其權利或
    法律上之利益，經依訴願法提起訴願而不服其決定，或提起
    訴願逾三個月不為決定，或延長訴願決定期間逾二個月不為
    決定者，得向高等行政法院提起撤銷訴訟。（第2項）逾越
    權限或濫用權力之行政處分，以違法論。（第3項）訴願人
    以外之利害關係人，認為第一項訴願決定，損害其權利或法
    律上之利益者，得向高等行政法院提起撤銷訴訟。」、「（
    第1項）人民因中央或地方機關對其依法申請之案件，於法
    令所定期間內應作為而不作為，認為其權利或法律上利益受
    損害者，經依訴願程序後，得向高等行政法院提起請求該機
    關應為行政處分或應為特定內容之行政處分之訴訟。（第2
    項）人民因中央或地方機關對其依法申請之案件，予以駁回
    ，認為其權利或法律上利益受違法損害者，經依訴願程序後
    ，得向高等行政法院提起請求該機關應為行政處分或應為特
    定內容之行政處分之訴訟。」、「提起行政訴訟，得於同一
    程序中，合併請求損害賠償或其他財產上給付。」及「原告
    之訴，有下列各款情形之一者，行政法院應以裁定駁回之。
    但其情形可以補正者，審判長應定期間先命補正：十、起
    訴不合程式或不備其他要件者。」分別為行政訴訟法第1條
    、第2條、第3條、第4條、第5條、第7條及第107條第1項第
    10款所明定。而所謂行政處分，依行政程序法第92條第1項
    及訴願法第3條1項規定，係指中央或地方機關就公法上具體
    事件所為之決定或其他公權力措施而對外直接發生法律效果
    之單方行政行為而言。次按「提起訴願，以有行政處分之存
    在為前提要件。所謂行政處分，乃行政主體就具體事件所為
    之發生法律上效果之單方的行政行為。至行政官署所為單純
    的事實之敘述或理由之說明，既不因該項敘述或說明而生法
    律效果，自非行政處分，人民對之，即不得提起訴願。」及
    「官署所為單純的事實敘述或理由說明，並非對人民之請求
    有所准駁，既不因該項敘述或說明而生法律上之效果，非訴
    願法上之行政處分，人民對之提起訴願，自非法之所許。」
    改制前行政法院民國（下同）44年判字第18號及62年裁字第
    41號分別著有判例。是如非行政處分，人民仍對之提起撤銷
    訴訟，屬起訴不備要件，且其情形不能補正，行政法院應依
    行政訴訟法第107條第1項第10款規定以裁定駁回其訴。另提
    起行政訴訟法第5條課予義務訴訟，須以人民依法申請之案
    件為前提，而所謂「依法申請之案件」，須以有法律之明文
    規定者為限。如非依法申請之案件，人民仍對之提起課予義
    務訴訟，屬起訴不備要件，且其情形不能補正，行政法院應
    依行政訴訟法第107條第1項第10款規定以裁定駁回其訴。再
    按「行政訴訟法第7條規定『提起行政訴訟，得於同一程序
    中，"合併請求"損害賠償或其他財產上給付。』並未明定"
    合併提起訴訟"，故其文義上並不僅限於客觀訴之合併之情
    形，又斟酌該條之立法過程，乃在使當事人於提起行政訴訟
    時得"附帶"提起不同審判系統之訴訟，以連結行政訴訟與國
    家賠償訴訟審判權，而達訴訟經濟目的之意旨，並參照該條
    立法理由第3點明文闡述：『向行政法院"附帶"提起損害賠
    償之訴，自應適用行政訴訟程序，而其實體上之法律關係，
    仍以民法有關規定為依據…。』是行政訴訟法第7條規定所
    謂"合併請求"損害賠償或其他財產上給付，其訴訟法上之意
    義，依行政訴訟法與國家賠償法之規範體系而言，不宜限制
    解釋為客觀訴之合併，而應包含當事人於提起行政訴訟時，
    就同一原因事實請求之國家賠償事件，得適用行政訴訟程序
    "附帶"提起損害賠償或其他財產上給付訴訟，行政法院並於
    此情形取得國家賠償訴訟審判權之意，以符合立法意旨及立
    法理由，復可與國家賠償法第11條但書規定：『但已依行政
    訴訟法規定，"附帶"請求損害賠償者，就同一原因事實，不
    得更行起訴。』配合適用。是當事人主張因行政機關之違法
    行政行為受有損害，循序向行政法院提起行政訴訟，並依行
    政訴訟法第7條規定於同一程序中，合併依國家賠償法規定
    請求損害賠償者，因行政法院就國家賠償部分，自當事人依
    法"附帶"提起國家賠償時起取得審判權，而案件經行政法院
    審理後，如認行政訴訟部分因有行政訴訟法第107條第1項第
    2款至第10款情形而不合法者，此時行政訴訟既經裁定駁回
    ，其依國家賠償法附帶提起國家賠償之訴部分，屬附帶請求
    之性質，非可單獨提起之行政訴訟，因而失所附麗，自得一
    併裁定駁回。」最高行政法院98年6月份第1次庭長法官聯席
    會議（二）著有決議。
二、本件原告起訴意旨略以：原告之父母育有子女5人，訴外人
    盧爾興排行第二，於38年從軍赴臺報效，在臺獨身終生，於
    90年11月16日辭世。被告以盧爾興於職員資料表自傳內容自
    述為「獨子係單傳1人」為由，而不查找盧爾興在大陸地區
    之親屬，嗣接獲銓敘部通知，得知盧爾興尚有同胞兄弟姊妹
    （下稱原告等兄弟姊妹）在大陸地區，亦未積極維護原告等
    兄弟姊妹之權益，踐踏渠等之生存權、凌辱渠等之人格權、
    在實質層面扣壓與剝奪渠等之撫慰金權益、侵害渠等生命健
    康權、平等權、人身自由權、撫慰金給付之知情權，原告遂
    向被告請求國家賠償，被告以97年11月27日北市安人字第09
    732840500號函拒絕賠償，臺北市政府及行政院均維持其處
    分，原告爰依行政訴訟法第1條、第2條、第3條、第4條、第
    5條及第7條規定，訴請判決：(1)撤銷被告97年11月27日北市
    安人字第09732840500號函之處分；(2)被告踐踏原告等兄弟
    姊妹之生存權及凌辱渠等之人格權，應賠償新臺幣（下同）
    16,080萬元、實質層面扣壓與剝奪渠等之撫慰金權益，應賠
    償240萬元、侵害渠等之生命健康權，應賠償400萬元、侵害
    渠等之平等權，應賠償160萬元、侵害渠等之人身自由權，
    應賠償160萬元、侵害渠等之撫慰金給付之知情權，應賠償
    120萬元，共計17,160萬元；(3)被告應作成給付保險死亡給
    付、喪葬費及撫卹金之行政處分；(4)被告延滯給付保險死亡
    給付、喪葬費及撫卹金，應賠償80萬元等語。
三、本院查：
(一)、原告以被告辦理已故退休里幹事盧爾興之撫慰金事宜，致原
    告等兄弟姊妹之生存權、人格權、平等權、人身自由權等受
    損，向被告請求國家賠償，案經被告以97年11月27日北市安
    人字第09732840500號函拒絕賠償。而觀諸被告97年11月27
    日北市安人字第09732840500號函略以：「主旨：有關台端
    請求國家賠償事件，本所無賠償責任…。說明：…三、經查
    故退休人員盧爾興係銓敘部核定74年12月1日起按月支領月
    退休金人員，該員於90年11月16日死亡，依戶籍謄本所載盧
    故員為江西省高安縣人，戶內設籍僅為1人，配偶欄空白。
    又該君職員資料表自傳內容自述為獨子係單傳1人觀之，顯
    然盧故員在臺並無遺族及其他法定受益人。93年7月30日本
    所接獲銓敘部通知，始知該員尚有同胞兄弟姊妹在大陸，本
    所93年8月23日即函附相關申請表件請依規定申請，並於95
    年3月10日以臺北市市庫支票乙紙支票號碼0000000號發給一
    次撫慰金321,180元交付被委託人趙烈儉先生在案。四、次
    查本案發給本所故退休人員盧爾興大陸地區遺族一次撫慰金
    ，均依公務人員退休法、大陸地區遺族或法定受益人請領公
    務人員保險死亡給付一次撫卹金及一次撫慰金作業規定、臺
    灣地區與大陸地區人民關係條例及臺灣地區與大陸地區人民
    關係條例施行細則規定辦理發給台端一次撫慰金，並無國家
    賠償法第2條規定：『公務員於執行職務行使公權力時，因
    故意或過失不法侵害人民自由或權利者，國家應負損害賠償
    責任。公務員怠於執行職務，致人民自由或權利遭受損害者
    亦同。』之情事發生。又依國家賠償法第8條規定：『賠償
    請求權，自請求權人知有損害時起，因二年間不行使而消滅
    …。』台端自93年7月即已知可領撫慰金之事，且於95年3月
    10日委託在臺受託人趙烈儉先生具領在案，今於97年10月6
    日提出申請國家賠償，亦不符合前開規定。本案業經本所於
    97年11月13日簽報臺北市政府同意本所拒絕賠償。五、台端
    如不服拒絕賠償之決定，得依國家賠償法第11條第1項規定
    於6個月內向普通法院提起損害賠償之訴，逾期本機關依法
    得主張時效抗辯。」等語，足見該函係單純的事實敘述或理
    由說明，並教示原告得依法向普通法院提起損害賠償之訴，
    核其性質乃屬觀念通知，並非本於行政權對原告請求事項所
    為之對外直接發生法律效果之單方行政行為，即非行政處分
    ，原告自不得對之提起撤銷訴訟，茲原告仍對之提起撤銷訴
    訟，屬起訴不備要件，且其情形不能補正，揆諸首揭規定、
    判例意旨及說明，應予駁回。
(二)、原告等兄弟姊妹以公元2004年8月8日大陸人民呈函，向被告
    請求保險死亡給付、喪葬費及撫卹金，經被告以93年8月23
    日北市安人字第09331989100號書函答覆略以：「…說明：
    …三、…另盧員並非在職死亡撫卹人員，是以無保險死亡給
    付、喪葬費、撫卹金等給付之發給，合先敘明。…」經查，
    就非在職死亡人員，我國銓敘法規並無何法律明文規定有所
    謂保險死亡給付、喪葬費、撫卹金之發給，是原告等兄弟姊
    妹就非在職死亡撫卹人員盧爾興，向被告請求發給保險死亡
    給付、喪葬費及撫卹金，即非依法申請之案件，原告自不得
    對之提起課予義務訴訟，茲原告仍對之提起課予義務訴訟，
    屬起訴不備要件，且其情形不能補正，揆諸首揭規定及說明
    ，應予駁回。
(三)、原告主張原告等兄弟姊妹因被告之違法行政行為受有損害，
    向本院提起撤銷訴訟及課予義務訴訟，並依行政訴訟法第7
    條規定，於同一程序中，合併依國家賠償法規定請求損害賠
    償合計17,240萬元，因本院就國家賠償部分，自原告依法附
    帶提起國家賠償時起取得審判權，而案件經本院審理後，認
    為撤銷訴訟及課予義務訴訟部分因有行政訴訟法第107條第1
    項第10款情形而不合法，應予駁回，其依國家賠償法附帶提
    起國家賠償之訴部分，屬附帶請求之性質，非可單獨提起之
    行政訴訟，因而失所附麗，應併予駁回，此揆諸首揭最高行
    政法院98年6月份第1次庭長法官聯席會議（二）決議甚明。
四、依行政訴訟法第107條第1項第10款、第104條，民事訴訟法
    第95條、第78條，裁定如主文。
中    華    民    國    98    年    12    月    14    日
                    臺北高等行政法院第五庭
                              審判長法  官  黃清光
                                    法  官  周玫芳
                                    法  官  吳慧娟
上為正本係照原本作成。
如不服本裁定，應於送達後10日內向本院提出抗告狀（須按他造
人數附繕本）。
中    華    民    國    98    年    12    月    14    日
                                    書記官  陳清容


司法院資訊處製作；財團法人民間司法改革基金會備份。
